【裁判字號】    95,交抗,210
【裁判日期】    950428
【裁判案由】    違反道路交通管理處罰條例
【裁判全文】
臺灣高等法院交通事件裁定             95年度交抗字第210號
抗  告  人  臺北市交通事件裁決所
代  表  人  甲○○
受 處 分人  乙○○
上列抗告人因受處分人違反道路交通管理處罰條例案件，不服臺
灣臺北地方法院，中華民國95年2月27日所為裁定（95年度交聲
字第150號），提起抗告，本院裁定如下：
    主  文
原裁定撤銷，發回臺灣臺北地方法院。
    理  由
一、原裁定意旨略以：
    受處分人乙○○行為時為民國91年6月19日，當時雖行政罰
    法雖尚未施行，然行為後法律或自治條例有變更者，適用行
    政機關最初裁處時之法律或自治條例。但裁處前之法律或自
    治條例有利於受處罰者，適用最有利於受處罰者之規定，行
    政罰法第5條定有明文，雖然行政罰法係初始之立法，並無
    法律變更之問題，然立法施行前與立法施行後之法律適用狀
    態，與法律變更前後之異動相仿，本件自得類推適用上開行
    政罰法條文，應就行政罰法施行前及施行後何者對於受處罰
    者之處遇有利，以定其應適用之法律。行政罰法第27條第1
    項及第2項分別規定，「行政罰之裁處權，因3年期間之經過
    而消滅。」、「前項期間，自違反行政法上義務之行為終了
    時起算。但行為之結果發生在後者，自該結果發生時起算。
    」及參照該條立法意旨：「本條係有關行政罰裁處權時效之
    規定。按行政罰裁處權之行使與否，不宜懸之過久，而使處
    罰關係處於不確定狀態，影響人民權益，惟亦不宜過短，以
    免對社會秩序之維護有所影響，爰於第1項定其消滅時效為3
    年。第2項並就時效之起算點加以明定，以杜紛爭。」本件
    若適用95年2月5日施行之行政罰法，因受處分人行為後原處
    分機關逾3年尚未裁處，其行政罰之裁處權時效已經消滅而
    不得裁處之規定，較有利於受處分人，本件自應以適用較有
    利於受處分人之裁處時之法律。本案原處分機關所為之裁決
    ，其違規時間為91年6月9日，迄於裁決之日95年2月7日止，
    已逾3年之久，有前揭卷附舉發通知單及違反道路交通管理
    事件裁決書各一紙可稽，此顯逾行政罰法第27條第1項之時
    效期間，則原處分機關對受處分人所為之裁決，顯已違反上
    開規定，其處分實難認為合法。
二、抗告意旨略以：
    本件係由執勤員警當場舉發依法製單之交通違規案件，縱受
    處分人拒絕簽收舉發通知單，依行政程序法第76條及違反道
    路交通管理事件統一裁罰基準及處理細則（以下簡稱處理細
    則）第11第l項第1款規定，應已生送達之效力，至此該處分
    即已發生公法上效果（司法院大法官釋字第423號解釋參照
    ），是本件公法上之權利義務關係，已因行政處分而發生。
    申言之，公務機關即對受處分人已取得具體及現實之權利，
    受處分人則應負擔現實義務。按「公法上之請求權，除法律
    有特別規定外，因5年問不行使而消滅」，行政程序法第131
    條第1項定有明文，是以，本件裁罰顯然未逾時效，自無權
    利當然消滅之理。縱原審法院認為應以製發之裁決書為終局
    處分之依據，惟揆諸新修正之刑法第80條及稅捐稽徵法第21
    條規定，均有5年之裁罰權時效，然本件受處分人行為時為
    91 年6月19日，當時行政罰法尚未施行，原審法院於道路交
    通管理處罰條例對於裁罰時效並未特別規定，而不為類推適
    用上開法律規定，竟援引95年2月5日始施行之行政罰法第27
    條第1項之時效規定，而免除受處分人公法上之義務，洵屬
    不當。此外，依行政罰法第45條第2項規定「前項行政罰之
    裁處權時效，自本法施行之日起算」; 準此，即得謂原處分
    機關於辦理交通裁罰業務時，遇有行政罰法施行前5年內 (
    即90年2月5日以後)業已舉發，惟尚未裁決之交通違規案件
    ，仍得於行政罰法施行後3年內 (即98年2月5前)予以裁決處
    罰，則本案本所於95年2月7日裁決並未逾越上開規定之期日
    ，原處分應無違誤。
三、經查：
(一)、受處分人駕駛C0-5707號自小客車於91年6月19日7時50分行
    經臺北市市○○街處，因未繫安全帶及未帶駕照，經內政部
    警政署鐵路警察局第一警務段執勤員警攔車稽查，於同日依
    法製單舉發「1.未帶駕照行駛、2.未繫安全帶」之違規行為
    ，並由臺北市交通事件裁決所於95年2月7日依違反道路交通
    管理處罰條例第25條第1項第2款及第31條第1項之規定，處
    罰鍰新臺幣2100元，有舉發通知單及違反道路交通管理事件
    裁決書各一紙附卷可稽。
(二)、按經執勤員警當場舉發並依法製單之交通違規案件，縱受處
    分人拒絕簽收舉發通知單，依行政程序法第76條及違反道路
    交通管理事件統一裁罰基準及處理細則（以下簡稱處理細則
    ）第11第l項第1款規定，應已生送達之效力，該處分即已發
    生公法上效果（司法院大法官釋字第423號解釋參照）。亦
    即公法上之權利義務關係即已因行政處分而發生，公務機關
    已對受處分人已取得具體及現實之權利，受處分人則應負擔
    現實義務。
(三)、按行政罰法業於94年1月14日經立法院三讀通過，並經總統
    於同年2月5日公布，依該法第46條：「本法自公布後一年施
    行。」之規定，已於95年2月7日公布施行。而道路交通管理
    處罰條例所定罰鍰、吊扣吊銷證照、記點之裁罰，本屬行政
    罰法所稱行政罰之性質，是其裁罰自有行政罰法規定之適用
    。又行政罰法第27條第1項規定: 「行政罰之裁處權，因3
    年期間之經過而消滅」，第2項規定：「前項期間自違反行
    政法上義務之行為終了時起算」。另同法第45條第1項規定
    ：「本法施行前違反行政法上義務之行為應受處罰而未經裁
    處，於本法施行後裁處者，除第15條、第16條、第18條第2
    項、第20條及第22條規定外，均適用之。」第2項規定: 「
    前項行政罰之裁處權時效，自本法施行之日起算。」揆諸上
    開說明，本件裁決所於95年2月7日所為裁決，並未逾越上開
    規定之時效。原裁定漏未斟酌上開規定，以原處分機關之裁
    量權已罹於消效為由，撤銷原處分，裁定受處分人不罰，尚
    屬有誤。抗告人之抗告，為有理由，應撤銷原裁定發回原法
    院另為適當處分。
據上論斷，應依道路交通案件處理辦法第26條、刑事訴訟法第41
3條前段，裁定如主文。
中    華    民    國    95    年    4    月    28    日
                   刑事第13庭審判長法  官  曾德水
                                   法  官  杜惠錦
                                   法  官  廖紋妤
以上正本證明與原本無異。
不得再抗告。
                                   書記官  王增華
中    華    民    國    95    年    5     月    1     日


司法院資訊處製作；財團法人民間司法改革基金會備份。
